最高法院民事判決　　　　　　九十四年度台上字第一０五一號
　　上　訴　人　京華城股份有限公司
　　法定代理人　李本仁
　　訴訟代理人　劉秉鈞律師
　　被 上訴 人　協和國際多媒體股份有限公司
　　　　　　　　　　　　88號.
　　法定代理人　黃　紘
　　訴訟代理人　周憲文律師
上列當事人間請求返還保證金事件，上訴人對於中華民國九十二
年十一月十七日台灣高等法院第二審判決（九十二年度上字第一
七號），提起上訴，本院判決如下：
    主  文
原判決廢棄，發回台灣高等法院。
    理  由
本件被上訴人之法定代理人業由王演芳變更為黃紘，黃紘聲明承
受訴訟，核無不合，應予准許，合先敘明。
本件被上訴人主張：伊於民國九十年四月二十八日與上訴人簽訂
「京華城購物中心商務條件備忘錄」（下稱系爭備忘錄），承租
上訴人位於台北市○○路○段一三八號「京華城」商場，京華城
第一二之○一一店號，營業面積約一七六．二坪（下稱系爭租賃
物），約定租金按每月營業額百分之十一計算，租期六年。伊已
依約交付履約保證金新台幣（下同）一百七十六萬元。惟兩造嗣
後因承租位置、租金及交屋條件等項無法達成共識，且上訴人之
平面圖一再更改，致無法簽訂正式契約。上訴人於九十年九月十
四日以存證信函向伊表示解除合作關係，伊乃於同年月十五日以
存證信函請求上訴人返還上述保證金，上訴人拒絕返還並將系爭
租賃物出租予第三人，已屬給付不能，伊於九十一年一月二十九
日通知上訴人解除系爭備忘錄之契約，上訴人應將伊交付之履約
保證金返還與伊等情，爰依民法第二百五十九條第一項規定，求
為命上訴人給付一百七十六萬元並加付法定遲延利息之判決。
上訴人則以：系爭備忘錄係以廠商進場裝修為先決條件，以廠商
開始營業始起算租金之一種廠商進場裝修及預定租賃之混合性契
約。被上訴人於簽妥系爭備忘錄後，違約不進場裝修，亦未開始
營業起算租金，尚無一般租賃契約針對已經存在之繼續使用收益
狀態進行終止契約之必要，伊通知被上訴人解除契約，並無不合
。系爭履約保證金，具有定金及違約金性質，因被上訴人違約遲
未進場裝修營業，致伊受有二百零四萬零三百二十二元之損害，
自得沒收系爭履約保證金等語，資為抗辯。
原審將第一審所為被上訴人敗訴之判決廢棄，改判如其聲明，無
非以：兩造簽訂系爭備忘錄，被上訴人已交付履約保證金一百七
十六萬元予上訴人，有備忘錄及支票為證，且為上訴人所不爭執
，堪信為真實。查兩造就系爭租賃物、租金多寡於系爭備忘錄內
已詳為確定，堪認兩造簽訂系爭備忘錄，係訂立租賃契約之本約
無訛。依系爭備忘錄第七條第十二款及第十三款規定：裝修期間
之管理費每坪每月九百五十元，建築師審圖規費每坪九百元、機
電圖費每坪八百元，進場施工時之施工保證金八十八萬元，此保
證金連同已付之履約保證金於開幕後一個月內退還。再參酌上訴
人之「承租戶進場施工許可申請表」載明承租戶進場施工，需先
通過機電審圖、並繳交機電審圖費、施工管理費、施工保證金、
保險證明、消防系統費、開工通知書、預定施工進度表，經上訴
人核准，始將工地點交。足見被上訴人須於開幕前將店面之裝潢
、機電設備先行設計，送上訴人審核後，始有進場施工之義務。
惟系爭備忘錄並無確定送圖、繳費及施工之確定期限，則上訴人
應催告被上訴人送圖、繳費及施工，經催告而被上訴人未為，被
上訴人自受催告時起，始負遲延責任。而上訴人固於九十年九月
三日以：「其他廠商已著手準備審圖等各項進場事宜，惟貴公司
（指被上訴人）以簽刪改商務條件為由，迄未進行相關程序……
為避免延宕進場時程致影響商場開幕作業，祈於獲悉本文後三日
內確答是否依約進駐本商場」等情通知被上訴人，惟並未通知被
上訴人依上開「承租戶進場施工許可申請表」提出該表所列之機
電圖及各項費用，自不生催告之效力。又被上訴人於接獲上訴人
之上開通知後即以：「本公司（指被上訴人）非常慎重地就該案
進行許多評估與策劃，預計所有的估算在日內的股東會上才能作
決定，希望貴公司（指上訴人）能將回覆日期延至九十年九月十
五日」函覆上訴人，而上訴人於接獲上開函件後，未置可否，於
同年九月十四日逕以郵局存證信函向被上訴人表示解除系爭備忘
錄之契約，應不發生合法解除契約之效力。兩造之系爭租約既尚
未解除，而上訴人自認於九十一年一月二十九日將系爭租賃物出
租予第三人，自有可歸責於上訴人之事由，致給付不能，被上訴
人於九十一年十一月二十七日通知上訴人解除契約，即屬有據。
兩造間之租賃契約既經被上訴人合法解除，被上訴人本於民法第
二百五十九條第二款規定，請求上訴人返還系爭履約保證金一百
七十六萬元本息，應予准許等詞，為其判斷之基礎。
惟查上訴人主張：依據系爭備忘錄第二項約定：「本備忘錄為廠
商進駐之商務條件……二、廠商簽訂本備忘錄時應繳交履約保證
金，以為承諾進駐之意願……」及備忘錄第七項第十三款「履約
保證金於開幕後一個月內返還」，可知被上訴人繳交之履約保證
金之性質為定金亦有違約金之性質，即被上訴人若未依約進駐，
則上訴人可沒收其履約保證金；反之，若被上訴人依約進駐商場
，即可在開幕一個月後取得被上訴人退還之履約保證金。被上訴
人不依約進駐，上訴人當然可以將其所交付之履約保證金予以沒
收，上訴人未依約進駐商場，乃是因被上訴人自己內部股東會之
問題，與上訴人毫無干係，系爭備忘錄契約無法履行，係可歸責
於被上訴人之事由等語（見一審卷第一三一頁、第一三二頁）。
系爭履約保證金之性質為何？原審並未澄清，而上訴人已通知被
上訴人進駐，被上訴人則答覆上訴人略謂：須被上訴人股東會作
最後決定，並希望上訴人得延長進駐期限至九十年九月十五日云
云，既為原審所認定之事實，則被上訴人於九十一年十一月二十
七日通知上訴人解除系爭備忘錄之契約前，被上訴人究竟有無可
歸責於己事由而有違約之情事？原審亦未查明審認。若系爭履約
保證金屬違約定金或違約金，而被上訴人於解除契約前已有違約
情事，上訴人主張已沒收系爭履約保證金？是否全然無據，均非
無疑。此攸關被上訴人得否請求上訴人返還系爭履約保證金，自
有詳予推求之必要。乃原審恝置上訴人上開重要攻擊方法於不論
，遽以前開理由，為上訴人不利之判決，殊嫌速斷，且有判決不
備理由之違法。上訴意旨，指摘原判決不當，聲明廢棄，非無理
由。
據上論結，本件上訴為有理由。依民事訴訟法第四百七十七條第
一項、第四百七十八條第二項，判決如主文。
中　　華　　民　　國　九十四　年　　六　　月　　九　　日
                      最高法院民事第八庭
                          審判長法官  劉　延　村
                                法官  陳　重　瑜
                                法官  黃　秀　得
                                法官  葉　勝　利
                                法官  劉　福　聲
      本件正本證明與原本無異
                                      書  記  官
中　　華　　民　　國　九十四　年　　六　　月　二十四　日
                                                      Ｋ
